---
title: "Epidemia de COVID-19 em Floripa - Parte 1"
author: "Mateus B. de Freitas"
date: '2021-02-05'
lang: pt-BR
slug: epidemia-de-covid-19-em-floripa-p1
categories: Análise Exploratória de Dados
tags:
- AED
- Coronavírus
- Sars-CoV-2
- Florianópolis
---
```{r, include=FALSE, echo=FALSE, results='hide', warning=FALSE, message=FALSE}
library(tidyverse)
library(ggplot2)
library(gt)
library(reshape2)
```

```{r, echo=FALSE, results='hide'}

#Carrega arquivo com todos os casos notificados para municipio_residencia == Florianópolis
covid <- read.csv2("casos_covid.csv", sep = ";", fileEncoding = "UTF-8")
head(covid)
tail(covid)

#Remove casos com classificacao_final == descartado e == não informado
casos_confirmados <- covid %>%
                       filter(classificacao_final == "CONFIRMAÇÃO LABORATORIAL" | 
                              classificacao_final == "CONFIRMAÇÃO CLÍNICO EPIDEMIOLÓGICO")

# 52.828 confirmação laboratorial/confirmação clínico epidemiológico e 50.150 descartados/não informados 
```

# Epidemia de COVID-19 em Floripa
Neste primeiro post farei uma análise exploratória dos dados relacionados à epidemia do novo coronavírus em Floripa (cidade onde moro atualmente). Para isso, coletei dados no [Portal Covidômetro Floripa](https://covidometrofloripa.com.br/) e no [Relatório de mobilidade da comunidade](https://www.google.com.br/covid19/mobility/) fornecido pelo Google. O período selecionado foi de 09/03/2020 até 31/01/2021.

Considerando a riqueza de informações fornecidas pelo conjunto de dados, optei por dividir esse post em dois. Neste post (parte 1), vou analizar o progresso da epidemia e verificar a sua relação com a mobilidade de pessoas na cidade. Na segunda parte, vou analisar as demais variáveis presentes no conjunto de dados (faixa etária, sexo, bairro e outras). Então, partiu!? 

## Explorando os casos confirmados do novo coronavírus em Floripa
Observado a figura 1, a primeira coisa que me chamou a atenção foram essas repetidas descidas no número de casos confirmados. Por alguns momentos, pensei que poderia ter feito algo errado (completamente possível) durante o tratamento inicial dos dados. Porém, após alguns minutos refletindo e olhando mais atentamente para os dados, cheguei a conclusão de que essas quedas na notificação de casos ocorrem em finais de semana! A explicação exata eu desconheço porém, posso hipotetizar que isso se deve a laboratórios fechados, quantidade reduzida de pessoal ou a outros fatores.

```{r, echo=FALSE, results='hide', warning=FALSE, message=FALSE}

casos_confirmados$data_notificacao <- as.Date(casos_confirmados$data_notificacao)

#Trocando valores de data_notificacao inválidas para valores de data_teste
casos_confirmados[casos_confirmados$data_notificacao == "2000-08-03",]$data_notificacao = "2020-07-13"
casos_confirmados[casos_confirmados$data_notificacao == "2002-12-17",]$data_notificacao = "2020-12-17"
casos_confirmados[casos_confirmados$data_notificacao == "2020-01-19",]$data_notificacao = "2020-11-19"
casos_confirmados[casos_confirmados$data_notificacao == "2020-02-02",]$data_notificacao = "2020-12-02"
casos_confirmados[casos_confirmados$data_notificacao == "2020-02-22",]$data_notificacao = "2020-03-24"
casos_confirmados[33967, ]$data_notificacao = "2021-01-14"
casos_confirmados[38382, ]$data_notificacao = "2021-01-12"

#Removendo datas de notificação inválidas
casos_confirmados <- casos_confirmados[-c(41199, 41371), ]

casos_por_dia <- casos_confirmados %>%
                  group_by(data_notificacao) %>%
                  summarise(casos = n()) %>%
                  arrange(data_notificacao)
sum(casos_por_dia$casos)

#Remove primeiro dia de fevereiro 
casos_por_dia <- casos_por_dia[-332, ]

head(casos_por_dia)
tail(casos_por_dia)
```

```{r figura-1, echo=FALSE, results='hide', warning=FALSE, message=FALSE, fig.cap="Número de casos de COVID-19 confirmados em Florianópolis no período de 09/03/2020 a 31/01/2021"}

ggplot(data = casos_por_dia, aes(x = data_notificacao, y = casos)) +
  geom_line() +
  xlab("Data") +
  ylab("Número de casos confirmados") +
  scale_x_date(date_labels = "%d/%m", date_breaks = "1 month") +
  annotate(geom = "text", 
           x = as.Date("2020-07-24"), 
           y = 321, 
           label = "1ª onda?", 
           hjust = "center", 
           vjust = -1) +
  annotate(geom = "text", 
           x = as.Date("2020-10-26"), 
           y = 669, 
           label = "2ª onda?", 
           hjust = "left", 
           vjust = -0.75) +
  annotate(geom = "text", 
           x = as.Date("2021-01-11"), 
           y = 509, 
           label = "3ª onda ou 2ª?", 
           hjust = "center", 
           vjust = -1) +
  theme_classic()
```


```{r, echo=FALSE, results='hide', warning=FALSE, message=FALSE}
#Cria nova coluna em casos_por_dia contendo somente o mês e o ano de notificação

casos_por_dia$mes_ano <- format(as.Date(casos_por_dia$data_notificacao), "%Y-%m")

#Sumariza o número de casos confirmados por mês
casos_por_dia %>% 
  group_by(mes_ano) %>%
  summarise(total_casos = sum(casos))
```

O primeiro registro de caso confirmado ocorreu em 09/03/2020. Em todo o mês de março de 2020, foram registrados 148 casos da COVID-19. A partir dai, o número de casos registrados diariamente aumentou até atingir um pico de 326 casos em 20/07/2020. Em seguida, pode-se observar uma queda no número de casos registrados até o dia 02/09/2020 quando foram registrados 86 novos casos. Essa, caro(a) leitor(a), poderia ser considerada a primeira onda da epidemia (não sou epidemiologista mas, poderia ser caracterizada como uma ([referência](https://theconversation.com/what-makes-a-wave-of-disease-an-epidemiologist-explains-141573)).

Durante o mês de setembro de 2020, foram registrado, em média, 75 casos por dia. Porém, a partir de outubro, o número de registros de casos voltou a aumentar atingindo um pico de 656 casos registrado em 18/11/2020! Este valor é o dobro do máximo registrado na "onda" anterior! Em seguida, pode-se observar um decréscimo acompanhado de novo aumento no número de casos até o início de dezembro. Neste momento, podemos observar uma queda no número de casos até o fim de dezembro quando foram registrados 183 casos no dia 31. Olhando a figura, esta poderia ser considerada uma segunda onda porém, a queda no registro de casos ocorreu exatamente na época de final de ano. Esse fato nos permite questionar: aqueles fatores que reduzem a notificação de casos nos finais de semana poderiam estar atuando nessa época também?

No início do ano de 2021, podemos observar novamente um aumento na notificação diária de casos atingindo um pico de 509 no dia 11/01. Essa poderia ser considerada uma terceira onda que parece estar seguindo para seu fim já que o número de casos registrados está diminuindo desde então chegando a 32 no dia 28/01. Alternativamente, este decréscimo poderia ser o fim da segunda onda como discutido acima. 

## Explorando o número de mortes associadas ao novo Coronavírus em Floripa
Foram registrados, até o dia 31 de janeiro de 2021, 393 óbitos associados à COVID-19 em Florianópolis. 

A primeira morte associada à doença aconteceu em 25/03. A partir daí, foram registrados 3, 6 e 4 óbitos em março, abril e maio de 2020, respectivamente. Em junho de 2020, o número de óbitos registrados saltou para 23. Em seguida (julho), os óbitos quase que triplicaram em relação ao mês anterior. Este pico coincidiou com o pior momento da primeira onda de casos registrados (\@ref(fig:figura-1)). Por fim, em agosto, foram registrados 35 óbitos. 

```{r, echo=FALSE, warning=FALSE, message=FALSE}

#Coleta óbitos confirmados, agrupa por data e armazena no objeto obitos_por_dia
obitos_por_dia <- casos_confirmados %>%
                    filter(obito == "SIM") %>%
                    group_by(data_notificacao) %>%
                    summarise(obitos = n())

obitos_por_dia$data_notificacao <- as.Date(obitos_por_dia$data_notificacao)

#Cria nova coluna em obitos_por_dia contendo somente o mês e o ano de data_notificacao
obitos_por_dia$mes_ano <- format(as.Date(obitos_por_dia$data_notificacao), "%Y-%m")

#Cria tabela com número total de óbitos por mês
obitos_por_dia %>%
  group_by(mes_ano) %>%
  summarise(obitos_por_mes = sum(obitos)) %>%
  gt() %>%
  summary_rows(
    columns = vars(obitos_por_mes),
    fns = list(Total = ~sum(.)),
    formatter = fmt_number,
    decimals = 0) %>%
  tab_header(
    title = md("**Mortes associadas à COVID-19 em Florianópolis**"),
    subtitle = "Período de março de 2020 à janeiro de 2021") %>%
  cols_label(
    mes_ano = md("**Mês e ano**"),
    obitos_por_mes = md("**Total de óbitos**"))
```

Assim como para o número de casos (\@ref(fig:figura-1)), o mês de setembro foi caracterizado por um baixo número de óbitos registrados (8). Nos meses seguintes porém, este número aumentou dramaticamente atingindo um pico de 88 óbitos registrados em novembro. A partir de então, este número vem diminuindo sendo que, no mês de janeiro de 2021, foram registrados 31 óbitos.  

## Explorando dados de mobilidade de pessoas 
```{r, echo=FALSE, results='hide', warning=FALSE, message=FALSE}

#Carregando arquivo com dados de mobilidade
mobilidade <- read.csv2("relatorio_mobilidade_florianopolis.csv", sep = ";", fileEncoding = "UTF-8")

head(mobilidade)
tail(mobilidade)

#Removendo colunas desnecessárias
mobilidade <- mobilidade[ , 8:14]
```

Como podemos observar na Figura \@ref(fig:figura-2), a visita de pessoas a lugares como lojas, bares, restaurantes, parques estações de transporte público e de trabalho caiu drasticamente por volta do dia 18/03/2020. Nesta época, decretos do estado e do município determinaram o fechamento destes locais ([Referência](https://noticias.uol.com.br/ultimas-noticias/agencia-estado/2020/06/08/florianopolis-uma-cidade-que-ficou-32-dias-sem-mortes.htm)). A permanência em residência, por sua vez, aumentou na mesma época. Isto mostra que, pelo menos no início, as pessoas seguiram as determinações de estado e município e permaneceram em casa para evitar a contaminação com o no novo coronavírus. 

```{r figura-2, echo=FALSE, results='hide', warning=FALSE, message=FALSE, fig.cap="Mudanças na mobilidade de pessoas ao longo do tempo. Fonte: Relatório de mobilidade da comunidade - Google"}

#Converte o tipo de dado de date para data
mobilidade$date <- as.Date(mobilidade$date)

#Cria novo objeto com todas as variáveis na mesma coluna para gráfico
mobilidade_grafico <- melt(mobilidade, id.vars = "date")

ggplot(data = mobilidade_grafico, 
       aes(x = date, 
           y = value,
           colour = variable)) +
  geom_line() +
  theme(legend.position = "top",
        plot.background = element_blank(),
        panel.background = element_blank(),
        axis.line = element_line(color = "black"),
        legend.box.background = element_blank(),
        legend.background = element_blank(),
        legend.key = element_blank()) +
  scale_colour_manual("",
                      breaks = c("retail_and_recreation_percent_change_from_baseline",
                                 "grocery_and_pharmacy_percent_change_from_baseline",
                                 "parks_percent_change_from_baseline",
                                 "transit_stations_percent_change_from_baseline",
                                 "workplaces_percent_change_from_baseline",
                                 "residential_percent_change_from_baseline"),
                      labels = c("Varejo e lazer",
                                 "Mercados e farmácias",
                                 "Parques",
                                 "Estações de transp. público",
                                 "Locais de trabalho",
                                 "Residencial"),
                      values = c("#1B9E77", 
                                 "#D95F02",
                                 "#7570B3",
                                 "#E7298A",
                                 "#66A61E",
                                 "#E6AB02")) +
 scale_x_date(date_labels = "%d/%m", 
               date_breaks = "1 month") +
  geom_hline(yintercept = 0, 
             linetype = "dashed") +
  xlab("Data") +
  ylab("Mudanças na mobilidade de pessoas (%)")
```

A partir de abril de 2020, a visita de pessoas a locais públicos aumentou gradativamente até se aproximar e, em alguns casos, ultrapassar o valor de referência (período de final de ano). Assim, podemos apontar que o aumento do número de casos e mortes pelo novo coronavírus ao longo do tempo deve-se, pelo menos em parte, ao aumento da circulação de pessoas e as [algomerações ilegais](https://www.nsctotal.com.br/noticias/sc-tem-ao-menos-133-ocorrencias-de-aglomeracoes-e-festas-clandestinas-no-feriadao). 

A permanência de pessoas em casa, por sua vez, diminuiu ao longo do tempo permancendo, porém, acima do valor de referência. 

A partir do início do ano de 2021, a visita de pessoas a locais públicos voltou a diminuir. Isto se deve, possivelmente, à preocupação dos moradores com o aumento da circulação de turistas (meu caso) e/ou fortes chuvas registradas no mês de janeiro (meu caso também). De qualquer forma, as principais formas de prevenção são o distanciamento social, evitar algomerações, usar máscara, lavar as mãos [Recomendações da OMS](https://www.who.int/emergencies/diseases/novel-coronavirus-2019/advice-for-public).

Assim, concluímos a primeira parte do post sobre a análise da epidemia de COVID-19 em Florianópolis. No segundo post, vamos analizar as características das pessoas que foram infectadas e que faleceram devido a este vírus. Até lá!

Todos os conjuntos de dados e o código utilizados estão disponíveis no [meu GitHub](https://github.com/mateusbrusco/BlogDataScience/tree/main/content).